ACORDAO-COMPLETO-2428539

ACÓRDÃO 12913/2020 ATA 41/2020 - SEGUNDA CÂMARA

VISTOS, relatados e discutidos estes autos de processo de aposentadoria de ex-servidores da Agência Nacional de Mineração,
ACORDAM os Ministros do Tribunal de Contas da União, reunidos em sessão da Segunda Câmara, diante das razões expostas pelo relator e com fundamento na Constituição Federal, art. 71, III e IX e na Lei 8.443/1992, arts. 1º, V, e 39, II, em:
9.1. considerar legais e registrar os atos iniciais de concessão de aposentadoria em favor de Celso Jose de Souza, Francisco de Assis Freire, Alcebiades Lopes Sacramento Filho, Cled Maria Aparecida Diniz, Isabel Vinagre da Silva, Marcelo Nunes Galvao, Maria das Gracas Almeida Arruda e Francisco de Assis Marcelino;
9.2. determinar à Agência Nacional de Mineração que adote as seguintes providências, sob pena de responsabilidade solidária da autoridade administrativa omissa:
9.2.1. envie a este Tribunal as memórias de cálculo das médias das remunerações de contribuição, bem assim cópias dos mapas de tempo de contribuição de Fernando Antonio Guimaraes Martins (ato de peça 6) , além de cópia da portaria de aposentadoria;
9.2.2. comunique aos interessados a deliberação deste Tribunal e os alerte de que o efeito suspensivo proveniente da eventual interposição de recursos, junto ao TCU, não os eximirá da devolução dos valores indevidamente recebidos após a notificação;
		9.3. dar ciência desta deliberação aos interessados e à Agência Nacional de Mineração.

Análise de atos de concessão de aposentadoria.

Segunda Câmara

Agência Nacional de Mineração.

3. Interessados/Responsáveis:
3.1. Interessados: Alcebiades Lopes Sacramento Filho (XXX.249.441-XX); Celso Jose de Souza (XXX.493.501-XX); Cled Maria Aparecida Diniz (XXX.201.201-XX); Fernando Antonio Guimaraes Martins (XXX.667.679-XX); Francisco de Assis Freire (XXX.634.235-XX); Francisco de Assis Marcelino (XXX.302.119-XX); Isabel Vinagre da Silva (XXX.010.231-XX); Marcelo Nunes Galvao (XXX.319.394-XX); Maria das Gracas Almeida Arruda (XXX.824.893-XX).

13.1. Ministros presentes: Ana Arraes (Presidente), Augusto Nardes (Relator), Aroldo Cedraz e Raimundo Carreiro.
13.2. Ministros-Substitutos presentes: Marcos Bemquerer Costa e André Luís de Carvalho.

AUGUSTO NARDES

Trata-se de atos de concessão de aposentadoria de ex-servidores da Agência Nacional de Mineração.
2.	A Secretaria de Fiscalização de Pessoal - Sefip (peça 11) se manifestou no sentido de considerar legais todos os atos em análise. Transcrevo a seguir a instrução, com os ajustes de forma pertinentes:
INTRODUÇÃO
Trata-se de atos de aposentadoria, submetidos, para fins de registro, à apreciação do Tribunal de Contas da União (TCU) , de acordo com o art. 71, inciso III, da Constituição Federal.  Os atos foram cadastrados e disponibilizados ao TCU por intermédio do Sistema e-Pessoal, na forma do art. 2º e 4º da Instrução Normativa TCU 78/2018.
Os atos desse processo pertencem às seguintes unidades:
Unidade emissora: Agência Nacional de Mineração.
Unidade cadastradora:  Agência Nacional de Mineração.
Subunidade cadastradora: DIVISÃO DE APOSENTADOS E PENSIONISTAS - DAPEN.
EXAME TÉCNICO
Procedimentos aplicados
Os procedimentos para exame, apreciação e registro de atos de pessoal encontram-se estabelecidos na Instrução Normativa TCU 78/2018 e na Resolução TCU 206/2007. Essas normas dispõem que os atos de pessoal disponibilizados por meio do e-Pessoal devem ser submetidos previamente a críticas automatizadas, com base em parâmetros predefinidos.
As críticas das informações cadastradas na etapa de coleta do ato foram elaboradas e validadas levando-se em conta as peculiaridades de cada ato. Os itens verificados nessa etapa são inerentes a dados cadastrais, fundamentos legais, mapa de tempo, ficha financeira, assim como eventuais ocorrências de acumulação. Trata-se de verificações abrangentes, minuciosas e precisas e sem a necessidade de ação humana e, portanto, menos suscetível a falhas. As críticas aplicadas estão discriminadas no sistema, no Menu e-Pessoal, opção "Crítica", que podem ser acessadas mediante concessão de perfil específico a servidores do TCU responsáveis pela análise.
Além das críticas automatizadas, há verificação humana adicional no caso de haver alertas do sistema ou informações não formatadas, como esclarecimentos do gestor ou do controle interno.  
As críticas também consideram os registros do Sistema Integrado de Administração de Recursos Humanos (Siape) . O Siape disponibiliza informações atualizadas sobre as parcelas que integram os proventos, diferentemente, portanto, do e-Pessoal, que informa as parcelas no momento do registro do ato. 
Essa confrontação com o Siape fornece uma visão atual e verdadeira da situação, o que permite descaracterizar irregularidades e inconsistências que, embora constantes do e-Pessoal, já foram corrigidas.
As verificações detectadas nos atos encontram-se discriminadas na aba de pendências de cada ato no sistema e-Pessoal, bem como nos espelhos dos atos contemplados por esta instrução.
Exame das Constatações
Ato: 82615/2019 - Interessado: ISABEL VINAGRE DA SILVA - CPF: XXX.010.231-XX
Parecer do Controle Interno: considerar o ato Legal.
Por intermédio de análises realizadas por esta Unidade Técnica no presente ato, não se constatou irregularidade que obste a chancela pela legalidade.
Encaminhamento do ato: 
Considerar LEGAL e conceder registro do ato de ISABEL VINAGRE DA SILVA. 
Ato: 89123/2019 - Interessado: FRANCISCO DE ASSIS FREIRE - CPF: XXX.634.235-XX
Parecer do Controle Interno: considerar o ato Legal.
Por intermédio de análises realizadas por esta Unidade Técnica no presente ato, não se constatou irregularidade que obste a chancela pela legalidade.
Encaminhamento do ato: 
Considerar LEGAL e conceder registro do ato de FRANCISCO DE ASSIS FREIRE. 
Ato: 89169/2019 - Interessado: FRANCISCO DE ASSIS MARCELINO - CPF: XXX.302.119-XX
Parecer do Controle Interno: considerar o ato Legal.
Por intermédio de análises realizadas por esta Unidade Técnica no presente ato, não se constatou irregularidade que obste a chancela pela legalidade.
Encaminhamento do ato: 
Considerar LEGAL e conceder registro do ato de FRANCISCO DE ASSIS MARCELINO. 
Ato: 94403/2019 - Interessado: CLED MARIA APARECIDA DINIZ - CPF: XXX.201.201-XX
Parecer do Controle Interno: considerar o ato Legal.
Por intermédio de análises realizadas por esta Unidade Técnica no presente ato, não se constatou irregularidade que obste a chancela pela legalidade.
Encaminhamento do ato: 
Considerar LEGAL e conceder registro do ato de CLED MARIA APARECIDA DINIZ. 
Ato: 94646/2019 - Interessado: FERNANDO ANTONIO GUIMARAES MARTINS - CPF: XXX.667.679-XX
Parecer do Controle Interno: considerar o ato Legal.
Por intermédio de análises realizadas por esta Unidade Técnica no presente ato, não se constatou irregularidade que obste a chancela pela legalidade.
Encaminhamento do ato: 
Considerar LEGAL e conceder registro do ato de FERNANDO ANTONIO GUIMARAES MARTINS. 
Ato: 95108/2019 - Interessado: MARIA DAS GRACAS ALMEIDA ARRUDA - CPF: XXX.824.893-XX
Parecer do Controle Interno: considerar o ato Legal.
Por intermédio de análises realizadas por esta Unidade Técnica no presente ato, não se constatou irregularidade que obste a chancela pela legalidade.
Encaminhamento do ato: 
Considerar LEGAL e conceder registro do ato de MARIA DAS GRACAS ALMEIDA ARRUDA. 
Ato: 109100/2019 - Interessado: MARCELO NUNES GALVAO - CPF: XXX.319.394-XX
Parecer do Controle Interno: considerar o ato Legal.
Por intermédio de análises realizadas por esta Unidade Técnica no presente ato, não se constatou irregularidade que obste a chancela pela legalidade.
Encaminhamento do ato: 
Considerar LEGAL e conceder registro do ato de MARCELO NUNES GALVAO. 
Ato: 135596/2019 - Interessado: ALCEBIADES LOPES SACRAMENTO FILHO - CPF: XXX.249.441-XX
Parecer do Controle Interno: considerar o ato Legal.
Por intermédio de análises realizadas por esta Unidade Técnica no presente ato, não se constatou irregularidade que obste a chancela pela legalidade.
Encaminhamento do ato: 
Considerar LEGAL e conceder registro do ato de ALCEBIADES LOPES SACRAMENTO FILHO. 
Ato: 135611/2019 - Interessado: CELSO JOSE DE SOUZA - CPF: XXX.493.501-XX
Parecer do Controle Interno: considerar o ato Legal.
Por intermédio de análises realizadas por esta Unidade Técnica no presente ato, não se constatou irregularidade que obste a chancela pela legalidade.
Encaminhamento do ato: 
Considerar LEGAL e conceder registro do ato de CELSO JOSE DE SOUZA. 
CONCLUSÃO
A abrangência e a profundidade das verificações levadas a efeito fundamentam convicção de que os atos 135611/2019, 89123/2019, 135596/2019, 94403/2019, 82615/2019, 109100/2019, 95108/2019, 94646/2019 e 89169/2019 podem ser apreciados pela legalidade, em razão de não terem sido encontradas irregularidades nos atos, de acordo com o item Exame das Constatações desta instrução.
PROPOSTA DE ENCAMINHAMENTO
Ante o exposto, com fundamento no art. 71, inciso III, da Constituição Federal, no art. 1º, inciso V, e art. 39, incisos I e II, da Lei 8.443/1992, no art. 260 do Regimento Interno do Tribunal de Contas da União, propõe-se: 
Considerar  LEGAIS e conceder o registro dos atos de CELSO JOSE DE SOUZA, FRANCISCO DE ASSIS FREIRE, ALCEBIADES LOPES SACRAMENTO FILHO, CLED MARIA APARECIDA DINIZ, ISABEL VINAGRE DA SILVA, MARCELO NUNES GALVAO, MARIA DAS GRACAS ALMEIDA ARRUDA, FERNANDO ANTONIO GUIMARAES MARTINS e FRANCISCO DE ASSIS MARCELINO.
3.	O Ministério Público junto ao TCU (MPjTCU) , à peça 14, ao aquiescer parcialmente ao entendimento da unidade técnica, propôs encaminhamento diverso ao ato de Fernando Antonio Guimaraes Martins, como transcrevo a seguir, com os ajustes de forma pertinentes:
Trata-se de processo consolidado com nove atos de aposentadorias concedidas pela Agência Nacional de Mineração
O ato de peça 6 trata da concessão inicial da aposentadoria de Fernando Antonio Guimaraes Martins. É o seguinte o fundamento legal da concessão (grifos inseridos) :
CF/1988, art. 40, § 1º, inciso III, alínea "b" (Redação dada pelas ECs 20/1998 e 41/2003) , c/c MP 167/2004 (convertida na Lei 10.887/2004) - Aposentadoria voluntária por idade, por tempo de contribuição, com proventos proporcionais, calculados pela média das remunerações: 65 anos de idade, se homem, e 60 anos de idade, se mulher; 10 anos de serviço público e 5 anos no cargo efetivo em que se deu a aposentadoria. Idade máxima para implemento dos requisitos: 70 anos.
Portanto, os proventos devem corresponder à média aritmética simples das maiores remunerações, utilizadas como base para as contribuições do servidor aos regimes de previdência a que esteve vinculado, correspondentes a 80% (oitenta por cento) de todo o período contributivo desde a competência julho de 1994 ou desde a do início da contribuição, se posterior àquela competência, nos termos do art. 1º da Lei nº 10.887/2004.
Ocorre que, considerando o tempo de serviço/contribuição do interessado (10950 dias) , e o cálculo da média informado no ato (R$ 12.872,24) , o valor do provento pago diverge do valor devido: R$ 12.872,24 / 12775 * 10950= R$ 11.033.35, e não R$ 12.872,24, valor de partida do benefício informado no ato.
Em razão disso, opinamos pela realização de diligência para que a Unidade Jurisdicionada envie ao Tribunal a memória de cálculo da média das remunerações de contribuição, bem assim cópia do mapa de tempo de contribuição do interessado, a fim de verificar a adequação do cálculo dos proventos à legislação de regência e ao disposto no Acórdão 1176/2015-TCU-Plenário, o qual fixou critérios e procedimentos para o cálculo dos proventos de aposentadoria pela média das maiores remunerações.
Por fim, quanto aos demais atos, anuímos à proposta da Sefip pela legalidade e concessão dos respectivos registros.
É o Relatório.

não há.

Procurador Rodrigo Medeiros de Lima.

PESSOAL. APOSENTADORIA. DILIGÊNCIA À UNIDADE JURISDICIONADA PARA VERIFICAR A ADEQUAÇÃO DOS CÁLCULOS DOS PROVENTOS DE UM INTERESSADO À LEGISLAÇÃO DE REGÊNCIA E AO DISPOSTO NO ACÓRDÃO 1.176/2015-PLENÁRIO. LEGALIDADE DOS DEMAIS ATOS. DETERMINAÇÕES.

APOSENTADORIA (APOS)

Secretaria de Fiscalização de Pessoal (SEFIP).

Tratam os autos de atos de aposentadoria de ex-servidores da Agência Nacional de Mineração.
2.	O Parquet especializado divergiu da proposta da Sefip quanto ao encaminhamento a ser dado ao ato do Sr. Fernando Antonio Guimaraes Martins, por entender necessária a realização de diligência para que a Unidade Jurisdicionada envie ao Tribunal as memórias de cálculo das médias das remunerações de contribuição, bem assim cópias dos mapas de tempo de contribuição do interessado, além de cópia da portaria de aposentadoria, a fim de verificar a adequação dos cálculos dos proventos à legislação de regência e ao disposto no Acórdão 1176/2015-TCU-Plenário, o qual fixou critérios e procedimentos para o cálculo dos proventos de aposentadoria pela média das maiores remunerações.
3.	Data máxima vênia ao encaminhamento proposto pela Unidade Técnica, acompanho o posicionamento exarado pelo Ministério Público junto a este Tribunal, cujo fundamento incorporo como razões de decidir, pelos motivos que exponho a seguir.
4.	De fato, verifica-se uma possível disparidade entre o valor percebido pelo interessado e o que a legislação e o Acórdão 1176/2015-TCU-Plenário preveem. Desse modo, deve ser realizada diligência para que a Agência Nacional de Mineração envie a documentação necessária para sanar os pontos suscitados pelo Parquet.
5.	Quanto aos demais atos, aquiesço ao entendimento da unidade técnica pela legalidade.
	Ante o exposto, VOTO no sentido de que o Tribunal aprove o Acórdão que ora submeto à deliberação deste Colegiado.
TCU, Sala das Sessões Ministro Luciano Brandão Alves de Souza, em 17 de novembro de 2020.
Ministro JOÃO AUGUSTO RIBEIRO NARDES 
Relator